臺灣臺中地方法院民事判決
 110年度中簡字第1132號
原      告  許尚玉  

被      告  金優利旅行社有限公司

法定代理人  羅至方  
上列當事人間履行契約事件，於民國110年8月9日言詞辯論終結
，判決如下：
    主    文
原告之訴駁回。
訴訟費用由原告負擔。
    事實及理由
壹、程序方面：
    按訴狀送達後，原告不得將原訴變更或追加他訴，但擴張或
    減縮應受判決事項之聲明者，不在此限，民事訴訟法第255
    條第1項但書第3款定有明文。原告起訴聲明原請求：「被告
    應給付原告新臺幣（下同）478,900元，及自起訴狀繕本送
    達之翌日起至清償日止，按年息5％計算之利息。」，嗣於本
    院民國110年5月12日言詞辯論期日，以言詞變更聲明為：「
    被告應給付原告383,120元，及自起訴狀繕本送達之翌日起
    至清償日止，按年息5％計算之利息。」，核屬減縮應受判決
    事項之聲明，並非訴之變更或追加，依首揭法條規定，即無
    不合，應予准許。
貳、實體方面：
一、原告主張：原告自108年9月1日起加入被告公司，屬靠行於
    被告之旅遊業人員，每月繳交4,000元靠行費，使用被告名
    義對外招攬旅遊業務，所招攬之旅遊業務由原告自己處理，
    盈虧自付，依原告與被告間之慣例，凡有金錢匯入被告帳戶
    ，被告會從中扣取10％手續費後，再將餘額退還給原告。又
    交通部觀光局於109年訂立補助觀光旅遊方案，凡有出團或
    退團者，政府都有補助，補助方案係以團為單位（另有領隊
    補助），原告與被告私下約定，觀光局將安心旅遊補助款撥
    付給被告，被告應於扣除20％之手續費後，再將剩餘之補助
    款項退還原告。原告雖已依約將退團補助款扣除手續費用退
    還原告，然原告另招攬如附表所示之安心補助旅遊團共８團
    ，觀光局亦已撥付如附表所示之安心旅遊補助款予被告，被
    告卻僅將如附表編號1所示之補助款退還原告，剩餘編號２至
    編號８所示之補助款共計478,900元部分，被告應將依前開約
    定將前開金額80％即383,120元退還原告，然被告迄未給付，
    爰依契約之法律關係，提起本件訴訟等語。並聲明：被告應
    給付原告383,120元，及自起訴狀繕本送達之翌日起至清償
    日止，按年息5％計算之利息。
二、被告則以：兩造間並無原告所述之約定，亦無關於補助款退
    款之慣例，被告係依據不同公文之內容依法退款給靠行者，
    編號1所示之補助款係未出團補助，依法應退款給靠行者，
    惟如附表編號２至編號８所示之補助款，係觀光局訂立之安心
    旅遊補助專案，乃因應疫情而發給旅行社產業公司相關補助
    來渡過難關，並非補貼予旅行社從業人員等語，資為抗辯，
    並聲明：㈠、原告之訴及假執行之聲請均駁回。㈡、如受不利
    判決，願供擔保免為假執行。
三、法院之判斷：
㈠、原告主張其自108年9月1日起加入被告公司，與被告間為靠行
    之關係，每月繳交4,000元靠行費而使用被告名義對外招攬
    旅遊業務，所招攬之旅遊業務由原告自己處理，又原告招攬
    如附表所示之旅遊團，且觀光局已撥付如附表所示補助款予
    被告，被告已將如附表編號1所示之補助款扣除10％之手續費
    後退還原告，然迄未將如附表編號２至編號８所示之補助款扣
    除手續費後退還原告等情，業據提出旅遊補助計算表、大信
    法律事務所函及掛號回證等件為證，且為被告所不爭執，堪
    信原告前開主張為真實。
㈡、原告另主張雙方約定原告所招攬之旅行團，由被告向觀光局
    申請安心旅遊補助款，觀光局撥款後，被告應扣除20％之手
    續費，將剩餘之補助款項退還原告乙節，則為被告所否認，
    則本件所應審酌者為，原告主張依兩造前開約定，請求被告
    給付383,120元，有無理由，茲分述如后。
㈢、按當事人主張有利於己之事實者，就其事實有舉證之責任，
    民事訴訟法第277條前段定有明文，故民事訴訟如係由原告
    主張權利者，應先由原告負舉證之責，若原告先不能舉證，
    以證實自己主張之事實為真實，則被告就其抗辯事實即令不
    能舉證，或其所舉證據尚有疵累，亦應駁回原告之請求；又
    當事人主張有利於己之事實者，就其事實有舉證之責任，如
    不能舉證或其所舉證據不能證明其所主張事實之存在，則不
    問被告之反證如何均應將其訴予以駁回（最高法院17年上字
    第917號判例、40年度臺上字第1233號判決意旨參照）。又
    契約之成立，依民法第153條規定，應以當事人互相表示意
    思一致始為成立，而契約成立之意思表示，乃由效果意思、
    表示意思及表示行為三個要素所構成，須此三要素兼備，意
    思表示始謂成立，表意人始應受其拘束。
㈣、經查，原告主張兩造有前開退款約定或慣例存在等情，既為
    被告所否認，則原告自應就前開有利於己之事實負舉證之責
    。原告請求傳訊證人廖妍蓁、林佩青到庭作證，經證人廖妍
    蓁於110年8月9日到庭具結證稱：「（原告：我們公司的任
    何補助【如秋冬旅遊補助、退團補助、安心旅遊補助】，這
    些補助的程序為何？靠行與公司如何處理？）我們與公司是
    契約的靠行關係，所以有關於任何政府補助是透過公司去申
    請，公司將補助款申請下來會扣除一定的趴數，當作手續費
    ，但是金額多少，我不清楚，之後再將錢給我們靠行的人。
    （被告法定代理人：有無看過公司任何的政府補助公文？）
    補助公文有很多，109年之前我有參與過安心旅遊及退團補
    助，我參與只有前階段的申請手續，但是後來的手續，我就
    不知道了。（被告法定代理人：證人知道補助的款項是補助
    公司，不是補助給靠行或私人？）不知道。因為交通部補助
    款出來的時候，我們與公司靠行，很多退團退給消費者的錢
    ，都是我先墊錢給客戶，我印象中公文沒有寫的這麼清楚。
    （法官：證人認識原告？）認識。（法官：原告與被告公司
    的契約關係，也是如同證人所述是靠行？）是。（法官：原
    告與被告公司關於補助款的約定？怎麼退款？證人是否清楚
    ？）我不清楚。（法官：證人清楚其他人靠行被告公司的約
    定？）我不清楚。（法官：原告與被告公司約定，證人有無
    親自在場？）我沒有看到。我只知道公司有將申請的款項扣
    手續費，退還給靠行的人的慣例，針對原告這件補助款的事
    情，我不知道，也沒有看過。」等語；證人林佩青亦於同日
    到庭具結證稱：「（法官：被告公司的任何補助【如秋冬旅
    遊補助、退團補助、安心旅遊補助】，這些補助的程序為何
    ？靠行與公司如何處理？）我自己只有退團補助，至於秋冬
    補助及安心補助我沒有。我自己申請退團補助，公司要蓋章
    ，蓋章完之後，款項撥入公司，公司有收個趴數，再將款項
    給我。趴數大約10％ 或20％ ，我不記得了。（法官：被告靠
    行的人任何經過公司申請的費用，所有費用下來經過公司帳
    戶，長年慣例，公司會扣除手續費之後，才將費用給靠行的
    人？）我只知道我申請的部分，我們是個人去處理，譬如其
    他處理，要我有團，我才會去問公司，其他的部分，我不清
    楚。（法官：證人認識原告？）認識。（法官：證人知道原
    告與被告公司的靠行補助？）我不知道，我只有聽過原告說
    退款事情如何如何，至於詳細內容，我不清楚。（原告：我
    們不管是安心旅遊、秋冬退團補助或刷卡的部分，我們與被
    告公司是靠行的關係，我們付了錢，借由公司的名義招攬客
    戶，例如刷卡，固定刷卡了以後，錢撥下來公司會2％，我們
    所有靠行都一樣。）刷卡扣趴數是制訂的，跟安心補助及政
    府補助是不一樣的。」等語，是依證人廖妍蓁、林佩青前開
    證詞可知，證人均未親自在場見聞原告與被告間有原告所主
    張約定之情事，難據為原告有利之認定；此外，雖證人廖妍
    蓁證稱知悉被告有將申請的款項扣手續費，退還給靠行的人
    的慣例，惟依前開證人之證詞可知，證人所曾親自參與退費
    之部分都屬退團補助款部分，且被告公司內之靠行人員除本
    件兩造所爭議之安心旅遊補助款外，尚有退團補助或刷卡費
    等部分，被告亦不否認關於退團補助款項或刷卡費用會扣除
    手續費用退還原告等情，況證人亦無法明確證稱被告就安心
    旅遊補助款亦有相同之慣例，更無法明確說明該等慣例之詳
    細內容，則是否確有該慣例存在，即非無疑，因而無從據為
    原告有利之認定。
㈤、參以，依被告所提呈交通部觀光局輔導旅行業推廣安心旅遊
    補助要點第二點規定：「本要點補助對象為辦理本國籍或取
    得合法居留證件之非本國籍旅客（以下簡稱旅客）國內團體
    旅遊之合法設立旅行業。」、第七條第２項亦規定：「旅行
    業依本要點規定申請補助，如有借名或重複申請同項目費用
    補助、虛報、浮報或申請文件不實者，不予補助；已補助者
    ，應依本局所定期限繳回已領取之補助費外，如有涉法律責
    任者，本局將依相關法律規定辦理，．．．。」等語，顯見關
    於安心旅遊補助之對象乃旅行業者，而非從業人員個人，且
    依前開要點之規定，更嚴禁以借名或不實之事項申請補助，
    否則除依繳回已領取之補助費外，更應負擔相關之法律責任
    ，衡情以言，被告應不會與原告為前開約定而自陷違法之虞
    ，堪認被告所辯屬實。
㈥、至於被告固不否認已將附表編號１所示之補助款退還原告，然
    同時抗辯表示該補助款為退團補助，與本件情形不同，亦為
    原告所不爭執，自無從逕與本件情形同視。承上，原告既未
    能舉證證明雙方間就被告所申領之安心旅遊補助款確有如其
    所主張之前開意思表示合致，且亦未能證明有該等慣例存在
    ，難認原告主張為真。
四、綜上，原告既無法舉證證明與被告間就如附表編號２至編號８
    所示之款項有其所主張之前開契約及慣例存在。從而，原告
    依契約之法律關係，訴請被告給付383,120元，依法為無理
    由，應予駁回。
五、本件事證已臻明確，兩造其餘攻擊防禦方法及所舉證據，經
    本院審酌結果，核與本件判決結論均無影響，爰不一一論述
    ，附此敘明。
六、訴訟費用負擔之依據：民事訴訟法第78條。
中    華    民    國   110    年    9     月    15    日
                  臺灣臺中地方法院臺中簡易庭
                                  法  官  林士傑
以上為正本係照原本作成。
如不服本判決，應於送達後20日內，向本院提出上訴狀並表明上
訴理由，如於本判決宣示後送達前提起上訴者，應於判決送達後
20日內補提上訴理由書（須附繕本）。如委任律師提起上訴者，
應一併繳納上訴審裁判費。
中    華    民    國   110    年     9    月    15    日
                                  書記官　楊均謙